Inventaris van het archief van het Bosschap; Bedrijfschap voor Bos en Natuur, 1954-2014
Nationaal Archief, Den Haag
Bosschap; Bedrijfsschap voor Bos en Natuur
Bosschap
oudste stuk - jongste stuk: 1954-2014
L77
90 inventarisnummers; 2,10 meter
Normale geschreven, getypte en gedrukte documenten. Geen bijzondere handschriften.
Nationaal Archief, Den Haag
Bosschap: Bedrijfschap voor Bos en Natuur 1954-2014
Het archief van het Bosschap bevat onder meer vergaderstukken van het Algemeen Bestuur en Dagelijks Bestuur. Daarnaast bevat het jaarverslagen, verordeningen, gedragscodes voor bos- en natuurbeheer en informatie betreffende veiligheid en arbeidsomstandigheden in de natuursector
Archiefvorming
Geschiedenis van de archiefvormer
De aanzet tot oprichting van het Bosschap
In 1945 werd door de zes toenmalige landbouworganisaties de Stichting voor de Landbouw opgericht. Bosbouw vormde daarin een apart hoofdonderdeel. De Stichting beijverde zich om een publiekrechtelijke status voor de bosbouw te verkrijgen zodat alle bosbezitters bereikt en lasten gezamenlijk gedragen zouden kunnen worden, terwijl onvermijdelijke regelingen niet meer door de Rijksoverheid getroffen zouden worden maar door de bosbezitters en de bosarbeiders zelf. Men stelde zich voorts op het standpunt dat werkgevers- en werknemersorganisaties afzonderlijk nooit hetzelfde zouden kunnen bereiken als tezamen gebundeld in een Bosschap.
Een jaar later werd de Nederlandse Vereeniging van Boscheigenaren (NVBE) opgericht met het doel voldoende input te krijgen in het tot stand komen van de cao. Deze Vereniging ging vooral fungeren als organisatie van werkgevers in de bosbouw. De oprichting van een publiekrechtelijke organisatie voor de bosbouw werd aanvankelijk door de NVBE geblokkeerd omdat in het oorspronkelijke wetsvoorstel alleen de landbouworganisaties in het bestuur zitting zouden hebben. Samen formuleerden zij een nieuw voorstel waarbij ook de NVBE in het bestuur zou zitten. Dit voorstel leidde tot het Instellingsbesluit Bosschap dat op 24 april 1954 in werking trad. Op 15 mei 1954 namen de werkzaamheden van het Bosschap als Bedrijfschap voor de bosbouw en de houtteelt, een aanvang.
De rol en organisatie van het Bosschap
Het Bosschap heeft zestig jaar lang, van 1954 tot 2014, een vooral adviserende en belangenbehartigende rol gespeeld. Het kreeg daartoe bij de oprichting vanuit de centrale overheid “ruime en autonome bevoegdheden rond het behartigen van het belang van de bedrijfsgenoten”, welke in de toelichting op het Instellingsbesluit werden omschreven als technisch, sociale en economische zaken, herziening Boschwet 1922, en registratie van bosbouwondernemingen. De centrale overheid hield daarbij “de coördinatie van de verschillende belangen welke elkaar in de bosbouwsector raken”, waarbij specifiek werden genoemd bosbrand, behoud landschapsschoon en recreatiegelegenheid, en defensiebelangen.
In 1954 wordt het Bosschap door ministerie van Landbouw, Visserij en Voedselvoorziening gevraagd advies te geven voor de nieuwe Boswet. Vooral de bevoegdheid van de lagere publiekrechtelijke lichamen (meldingsplicht, het kapverbod en de herplantplicht) vergden veel overleg.Het Bosschap vreesde dat ten gevolge van het standpunt van de Regering in de toekomst een groot aantal gemeentelijke en provinciale regelingen tot stand zouden komen, waardoor de bosexploitatie in ernstige mate
zou kunnen worden belemmerd.
Ook de opmerking in de Memorie van Antwoord (1960) dat de mogelijkheid
werd overwogen het kapverbod ter bewaring van natuur- en landschapsschoon
te zijner tijd naar de Natuurbeschermingswet over te brengen, vervulde het Bosschap met zorg. Naar de mening van het Bosschap dienden de bevoegdheden inzake
meldingsplicht en herplantplicht uitsluitend door het Rijk te worden uitgeoefend. Het Bosschap was van mening dat slechts het Rijk met zijn goed geoutilleerde apparaat (het Staatsbosbeheer) in staat zou zijn de verschillende
facetten op de juiste wijze te beoordelen. Bosschap kreeg aanvankelijk geen gelijk!
De commissie Voorlichting Boswet wordt hierna ingesteld om zich over de gevolgen van de van de nieuwe Boswet te buigen. Er werd besloten dat de commissie zich bij het uitvoeren van haar opdracht niet zou beperken tot het opstellen van een model voor een gemeentelijke kapverordeninq, doch in meer uitgebreide zin aandacht zou
besteden aan het onderwerp “De Boswet en de Gemeenten”.
Op 8 januari 1963 wordt een ontwerp-wet tot wijziging van de Boswet (no. 70 17) aan de Tweede Kamer der Staten-Generaal aangeboden. De in het wetsontwerp voorgestelde regeling voorzag, door toevoeging van een 5e lid aan artikel I, in de vaststelling van de bebouwde kom ingevolge de Boswet door de gemeenteraad, onder goedkeuring van Gedeputeerde Staten.
De jaren vijftig stonden, naast de herziening van de Boswet, vooral in het teken van de opbouw van de organisatie en het vinden van een zinvolle plaats in een snel veranderende naoorlogse maatschappij.
Eind 1955 bestond het secretariaat uit acht werknemers, waaronder twee stenotypistes en een medewerker voor archief- en stencilwerk. Er werd een eigen pand aangekocht aan de Laan Copes van Cattenburch 100 in Den Haag, waar onder andere de NVBE een aantal kamers mocht huren.
Het Bosschap is door de jaren heen, uitgegroeid tot het platform voor overleg en afstemming binnen de sector bos- en natuurbeheer, zowel over beheersvraagstukken als over arbeidsvoorwaarden en de cao. Het Bosschap is in veel gevallen namens de sector aanspreekpunt voor de overheid en behartigt daarbij de belangen van de sector, bijvoorbeeld bij nieuw beleid, wetgeving of subsidies. Ook biedt het Bosschap de sector ondersteuning in de vorm van praktijkadviezen en informatie.
Het Bosschap behartigt de gezamenlijke, overkoepelende belangen van beheerders en aannemers in bos en natuur. Het Bosschap biedt geen individuele steun of advies.
De aangeslotene bepaalt mede welke onderwerpen van belang zijn voor de sector als geheel. Het bestuur van het Bosschap bestaat namelijk uit vertegenwoordigers van de bij het schap aangesloten bedrijven en werknemers. Ook via vertegenwoordiging in werkgroepen en commissies brengen aangesloten bedrijven en werknemers hun wensen en ervaringen in.
Het bestuur van het Bosschap is verantwoordelijk voor het Bosschap als organisatie. Daarnaast draagt het bestuur zorg voor het functioneren van het secretariaat als uitvoeringsorgaan.
In het bestuur zijn de aangesloten werkgevers (beheerders en aannemers in bos en natuur) en hun werknemers vertegenwoordigd. In het bestuur van het Bosschap bezetten de organisaties van werkgevers en de organisaties van werknemers elk vijf zetels. Zij zijn voorgedragen door de verschillende brancheorganisaties uit het werkveld. De voorzitter van het Bosschap is niet gelieerd aan een brancheorganisatie en daarmee onafhankelijk. Het bestuur zoekt zelf zijn voorzitter uit via een openbare procedure.
Organisaties van werkgevers die deel uitmaken van het bestuur zijn:
Staatsbosbeheer, Natuurmonumenten, De 12 provinciale Landschappen. Particuliere eigenaren, verenigd in Federatie Particulier Grondbezit. Gemeenten en andere overheden. Bosaannemingsbedrijven, verenigd in Algemene Vereniging Inlands Hout.
Organisaties van werknemers die deel uitmaken van het bestuur zijn:
>FNV Bondgenoten en CNV Vakmensen. Het bestuur benoemt uit zijn midden het dagelijks bestuur. De voorzitter van het bestuur is tevens voorzitter van het dagelijks bestuur. In het dagelijks bestuur zijn daarnaast alle geledingen uit het bestuur vertegenwoordigd.
Naast het Algemeen Bestuur en Dagelijks Bestuur zijn er diverse commissies en werkgroepen. Zij vormen de inhoudelijke basis van het Bosschap en zorgen voor de inhoudelijke voorbereiding van besluiten die het bestuur neemt.
Het secretariaat voert de besluiten van het bestuur en de commissies uit. Op het secretariaat werken beleidsmedewerkers en ondersteunende medewerkers onder leiding van de secretaris. Het secretariaat ondersteunt daarnaast de commissies en werkgroepen in hun werk.
Tot 1 januari 2009 was Het Bosschap het bedrijfschap voor de bosbouw en de houtteelt. Per 1 januari 2009 is het werkveld officieel 'verbreed' naar bos- en natuurbedrijven.
Institutionele beschrijving van het Bosschap
Algemeen
Het Bosschap maakt deel uit van de publiekrechtelijke bedrijfsorganisaties en is officieel een bedrijfschap. Een bedrijfschap regelt voor een sector bepaalde zaken op economisch en sociaal gebied. Een sector bepaalt zelf of zij een bedrijfschap voor een sector wil laten instellen. Kenmerk van een bedrijfschap is het bindende karakter van zijn besluiten voor de aangeslotenen. Het Bosschap is dan ook een openbaar bestuurslichaam met taken specifiek voor de bos- en natuureigenaren en bosaannemers die verplicht zijn aangesloten bij het Bosschap.
Het Bosschap is op 17 februari 1954 opgericht en gestart als bedrijfschap voor de bosbouw en de houtteelt. In 2003 is hier de term ‘bosbeheer’ aan toegevoegd. Dit omdat de term ‘bosbeheer’ beter het moderne terreinbeheerbedrijf omschrijft en beter aansluit bij het feitelijke werkterrein van het Bosschap. Deze wijziging had geen gevolgen voor de werkingssfeer van het Bosschap.
Wettelijke taak
De Wet op de bedrijfsorganisatie (Wbo, 1999) vormt de wettelijke basis voor het Bosschap. In de Wbo zijn onder meer inrichting, taken, werkwijze en bevoegdheden van de schappen vastgelegd. In het Instellingsbesluit (vergelijk: statuten) van elk schap is één en ander nader uitgewerkt. Door de wet- en regelgeving in de PBO is het Bosschap (evenals de andere schappen) ten aanzien van zijn eigen regelgeving (verordeningen), begroting, jaarverslaglegging, beheer financiën, jaarrekening en verantwoording sterk gebonden aan nauwe kaders. Vrijheid van handelen is er op die onderdelen niet.
In artikel 71 van de Wet op de bedrijfsorganisatie (Wbo) wordt de taak van het bedrijfslichaam bepaald: ‘De bedrijfslichamen hebben tot taak een het algemeen belang dienende bedrijfsuitoefening door de ondernemingen, waarvoor zij zijn ingesteld, te bevorderen, alsmede het gemeenschappelijk belang van die ondernemingen en van de daarbij betrokken personen te behartigen’. Het Bosschap is ingesteld voor de sector bos en natuur. Bos en natuur zijn een maatschappelijk hoog gewaardeerd goed. Eigenaren en aannemers hebben een belangrijke taak in de zorg voor voldoende en kwalitatief hoogwaardige bossen en natuurterreinen. Het Bosschap ondersteunt de aangesloten eigenaren en aannemers daarbij door goede randvoorwaarden voor een doelmatige en efficiënte bedrijfsvoering te creëren.
Binnen de grenzen van het wettelijke kader heeft het Bosschap drie speerpunten van beleid geformuleerd:
• Het bevorderen van een goede bedrijfseconomische basis voor bedrijven actief in bos en natuur.
• Het bevorderen van een veilig en uitdagend werkklimaat voor werknemers in bos en natuur.
• Zorg dragen voor die randvoorwaarden die nodig zijn voor bos- en natuurbeheerders en bosaannemers om te komen tot een goede natuurkwaliteit.
De kosten die het Bosschap maakt ten behoeve van haar taak, worden omgeslagen over de alle ondernemingen die bij het Bosschap staan geregistreerd dan wel vrijwillig aangesloten.
Toezicht
Het toezicht op het Bosschap is geregeld in de Wet op de bedrijfsorganisatie en omvat drie toezichtrelaties:
• Het toezicht van de SER op de bedrijfslichamen.
• Het toezicht van de twee betrokken ministers (ministerie van Sociale Zaken en Werkgelegenheid (SZW) en het ministerie van Economie, Landbouw en Innovatie (EL&I)) op de bedrijfslichamen.
• Het toezicht van de drie betrokken ministers op de SER.
Het toezicht door de SER op de bedrijfslichamen is te karakteriseren als randvoorwaardelijk en valt uiteen in een aantal onderdelen:
• goedkeuring besluiten en financiën
• vierjaarlijks draagvlakonderzoek
• principes van goed schapbestuur.
De (institutionele) bestuurstaken van de SER hebben betrekking op:
• instelling en opheffing product- of bedrijfschappen
• samenstelling schapbesturen.
Het toezicht van de twee betrokken ministers (SZW en EL&I) op de bedrijfslichamen is bijna in het geheel gemandateerd aan de SER en alleen in hele specifieke gevallen is er specifieke goedkeuring nodig vanuit de twee betrokken ministeries. Dit is ook geregeld via de Wet op de bedrijfsorganisatie.
Geschiedenis van het archiefbeheer
Het archief is gevormd in de periode 1954-2014.
Door de diverse verhuizingen zijn een aantal dossiers met betrekking tot bestuursvergaderingen verloren gegaan. Ook ontbreken hierdoor de door de jaren heen uitgegeven publicaties van het Bosschap die bestemd waren als informatievoorziening naar de aangesloten bos- en natuurterreineigenaren.
De jaarverslagen zijn door de hele periode bewaard gebleven. Uit deze verslagen valt veel informatie op het gebied van projecten en financiën te halen.
Inhoud en structuur van het archief
Inhoud
Selectie en vernietiging
Tot en met 2008 is de generieke vernietigingslijst voor publiekrechtelijke bedrijfsorganisaties (PBO) uit 1979, vastgesteld in de Staatscourant van 1979, nr. 11 blz. 6, van toepassing op de archiefbescheiden.
Vanaf 2009 is de Selectielijst voor archiefbescheiden van het Bosschap; vastgesteld in Staatscourant 1885, 29 januari 2013, van toepassing.
Aanvullingen
Ordening van het archief
Aanwijzingen voor de gebruiker
Openbaarheidsbeperkingen
Volledig openbaar.
Materiële beperkingen
Het archief kent geen beperkingen voor het raadplegen van stukken als gevolg van slechte materiële staat
Andere toegang
Aanvraaginstructie
Openbare archiefstukken kunnen online worden aangevraagd en gereserveerd. U kunt dit ook via de terminals in de studiezaal van het Nationaal Archief doen. Om te kunnen reserveren dient u de volgende stappen te volgen:
U maakt een profiel aan op www.gahetna.nl, en logt vervolgens in
Via de archiefinventaris (alleen de beschrijvingen met rode nummers) selecteert u het gewenste archiefstuk door op de knop 'Reserveren' te klikken
In het volgende scherm geeft u aan op welke dag u het archiefstuk wilt inzien
Indien u zich bevindt in de studiezaal en een tafelnummer heeft ontvangen kunt u dit nummer vermelden. Als u geen tafelnummer heeft kunt u tafelnummer 777 laten staan
Vervolgens bevestigt u uw reservering door deze te versturen.
Verwant materiaal
Beschikbaarheid van kopieën
Inventarisnummers van dit archief zijn niet in kopievorm beschikbaar
Afgescheiden archiefmateriaal
Beschrijving van de series en archiefbestanddelen
- Stukken van algemene aard, 1.
  - Instellingsbesluit, 1.1.
    - Instellingsbesluit, publicatie in Staatscourant, briefwisselingen, 1954-2010; 1; 1 omslag
  - Werkingssfeer, 1.2.
    - Briefwisselingen betreffende werkingssfeer Bosschap, 1989-2008; 2; 1 omslag
  - Stukken Algemeen Bestuur, 1.3.
    - Agenda’s en notulen van het Algemeen Bestuur, 1975-1992; 3-46; 44 omslagen
      - 1975-1981, 3
      - 1982-1986, 4
      - 1987-1992, 5
      - 1993 jan, 6
      - 1993 feb-mei, 7
      - 1993 juni-sep, 8
      - 1993 okt-dec, 9
      - 1994 jan-apr, 10
      - 1994 mei-sept, 11
      - 1994 okt-dec, 12
      - 1995 jan-mei, 13
      - 1995 juni-okt, 14
      - 1995 nov-dec, 15
      - 1996 jan-apr, 16
      - 1996 mei, 17
      - 1996 jun-sept, 18
      - 1996 okt-dec, 19
      - 1997 jan-mei, 20
      - 1997 juni, 21
      - 1997 juli-dec, 22
      - 1998 jan-aug, 23
      - 1998 sept-dec, 24
      - 1999 jan-juli, 25
      - 1999 aug-dec, 26
      - 2000 jan-mrt, 27
      - 2000 apr-aug, 28
      - 2000 sept-dec, 29
      - 2001 jan-jun, 30
      - 2001 juli-okt, 31
      - 2002, 32
      - 2003, 33
      - 2004, 34
      - 2005, 35
      - 2006, 36
      - 2007, 37
        Stukken vergadering maart ontbreken.
      - 2008, 38
      - 2009, 39
      - 2010 jan-aug, 40
      - 2010 sept-dec, 41
      - 2011 jan-sept, 42
      - 2011 okt-dec, 43
      - 2012, 44
      - 2013, 45
      - 2014, 46
  - Stukken Dagelijks Bestuur, 1.4.
    - Agenda’s, notulen en overige vergaderstukken van openbare vergaderingen van het Dagelijks Bestuur, 2008-2014; 47-53; 7 omslagen
      - 2008, 47
      - 2009, 48
      - 2010, 49
      - 2011, 50
      - 2012, 51
      - 2013, 52
      - 2014, 53
  - Jaarverslagen, 1.5.
    - Jaarverslagen van het Bosschap, 1954-2013; 54-61; 8 omslagen
      - 1954-1961, 54
      - 1962-1975, 55
      - 1976-1985, 56
      - 1986-1991, 57
      - 1992-1997, 58
      - 1998-2004, 59
      - 2005-2010, 60
      - 2011-2013, 61
- Stukken van bijzondere aard, 2.
  - Informatie en voorlichting ten behoeve van de bedrijfstak Bos en Natuur, 2.1.
    - Brochures met verschillende onderwerpen voor boseigenaren en bosaannemers, 1950-2014; ---; 12 stukken en 5 omslagen
    - Richtlijnen voor het meten van inlands rondhout ten behoeve van de verkoop, 1950-2002, 62; 1 omslag
    - Informatie over bossen in Nederland, 1968, 63
    - Bos in het bestemmingsplan, een handleiding voor boseigenaren en beheerders, 1997, 64
    - Veilig boswerk, diverse brochures, 1998-2013, 65; 1 omslag
    - Praktijkadviezen bij ziekten en bestrijding van invasieve planten, bomen en struiken, 2004-2013, 66; 1 omslag
    - Gids voor (bij)scholing in bosbouw en bosbeheer, 2002, 67
    - Invoering functiewaardering, 2003, 68
    - Informatiefolders over het Bosschap voor aangeslotenen, 2004-2014, 69; 1 omslag
    - De relatie opdrachtgever-opdrachtnemer bij uitvoering van werk in bos en natuur, [2005], 70
    - Bomen, nieuwsbrief van het Bosschap. Serie is incompleet, vanaf 2005 op te vragen bij de Koninklijke Bibliotheek, 2005-2011, 71; 1 omslag
    - Praktijkadvies en intentieverklaring Biomassa, 2008-2012, 72
    - Gedragscode Natuurbeheer, 2009, 73
    - Gedragscode Bosbeheer, 2010, 74
    - Praktijkadvies bij Bosbrand, 2010, 75; 1 stuk
    - Aansprakelijkheid in Bos en Natuur, 2010, 76
    - Erkenningsregeling Bosaannemers, 2012, 77
    - Groene Maatschappelijke Stage, 2013, 78; 1 stuk
    - Teken, tekenbeten en de ziekte van lyme in de sector Bos en Natuur, 2009, 79
  - Verordeningen, 2.2.
    - Registratieverordening, 1990-2010; 80; 1 omslag
    - Verordening Algemene Heffing, 2006-2014; 81; 1 omslag
    - Verordening heffing subsidies en bijdragen, 2009-2012; 82; 1 omslag
    - Verordening vergoeding voorzitter, 2010-2012; 83; 1 omslag
    - Verordening vergoeding bestuurs- en commissieleden, 2010-2014; 84; 1 omslag
    - Verordening begroting, 2014; 85; 1 omslag
- Bijzondere dossiers van het Bosschap, 3.
  - Draaiboek Bosramp, plan voor crisisbeheersing na calamiteiten in het Nederlandse bos, 2002; 86; 1 stuk
  - Viering 50 jaar bosschap, toespraak voorzitter en lezing mw. I.E.E. van Lippe-Biesterveld 23 september 2004, 87; 1 stuk
  - Toekomstverkenning Bosschap, 2005; 88; 1 stuk
  - Raam-cao Bos en Natuur 1 januari 2008 t/m 31 december 2009, 89; 1 stuk
  - Audit Code Goed Bestuur, 2011-2012; 90; 1 stuk